ACORDAO-COMPLETO-2267171

ACÓRDÃO 9870/2019 ATA 36/2019 - SEGUNDA CÂMARA

VISTOS, relatados e discutidos estes autos que tratam de pedido de reexame contra o Acórdão 11044/2016-TCU-Segunda Câmara;
ACORDAM os ministros do Tribunal de Contas da União, reunidos em sessão da 2ª Câmara, ante as razões expostas pelo relator e com fundamento nos arts. 285, caput e § 2º, 286, parágrafo único, e art. 48, da Lei 8.443/1992, em:
9.1. não conhecer do recurso por ser intempestivo e não apresentar fatos novos;
9.2. comunicar ao Superior Tribunal Militar a decisão.

Pedido de reexame interposto por Superior Tribunal Militar contra decisão do Tribunal que considerou legal com determinação a aposentadoria de Paulo Roberto de Freitas.

Segunda Câmara

Superior Tribunal Militar.

3. Interessados/Responsáveis/Recorrentes:
3.1. Interessado: Paulo Roberto de Freitas Silva (XXX.884.250-XX).
3.2. Recorrente: Superior Tribunal Militar (00.497.560/0001-01).

13.1. Ministros presentes: Ana Arraes (Presidente), Augusto Nardes (Relator), Aroldo Cedraz e Raimundo Carreiro.
13.2. Ministro-Substituto presente: Marcos Bemquerer Costa.

AUGUSTO NARDES

Ministra Ana Arraes.

Trata-se de processo de aposentadoria no interesse do servidor Paulo Roberto de Freitas Silva, no cargo de Juiz-Auditor da Justiça Militar do Superior Tribunal Militar (STM) , apreciado pelo Acórdão 11044/2016-TCU-Segunda Câmara, de relatoria da Ministra Ana Arraes.
2.	No exame de admissibilidade, a Secretaria de Recursos verificou que se trata da primeira vez que o recurso é interposto, que o recorrente tem legitimidade, que há interesse e adequação. Esclarece, ainda, que o recorrente ingressou com "Pedido de Revisão", não adequado para recursos na área de pessoal, tendo a peça sido recebida como pedido de reexame, nos termos do artigo 48 da Lei 8.443/1992.
3.	No quesito prazo, no entanto, a Serur concluiu que o recurso é intempestivo e que não há fatos novos que justifiquem sua aceitação:
Para análise do presente requisito, verifica-se oportuno a realização de breve histórico dos autos.
Trata-se de ato de aposentadoria do Sr. Paulo Roberto de Freitas Silva, no cargo de Juiz-Auditor da Justiça Militar do Superior Tribunal Militar (STM) , o qual foi apreciado mediante o Acórdão 11044/2016-TCU-Segunda Câmara (peça 8) no sentido de ser considerado legal, para fins de registro.
Na decisão, também se consignou a seguinte determinação, da qual o recorrente discorda:
1.8. determinar ao Superior Tribunal Militar que retifique o ato inicial concessório, para se constar que a aposentadoria se deu no cargo de Juiz-Auditor Substituto da Justiça Militar, cargo no qual o magistrado preencheu os requisitos legais para tal;
Nos autos, verificou-se que a aposentadoria do Sr. Paulo Roberto de Freitas Silva ocorreu no cargo de Juiz-Auditor, enquanto que os proventos foram calculados com base no cargo de Juiz-Auditor Substituto.
A Unidade Técnica considerou que o ato concessório não possuía amparo legal, pois o Sr. Paulo Roberto de Freitas Silva não preencheu o requisito de cinco anos para se aposentar no cargo de Juiz-Auditor, conforme estabelece o art. 3º, inciso II, da Emenda Constitucional 47/2005. No entanto, concluiu tratar de falha meramente formal, em razão de o magistrado não estar percebendo proventos indevidos, já que preenche os requisitos para aposentadoria no cargo de Juiz-Auditor Substituto (peça 5) .
Devidamente notificado, o recorrente interpõe a presente peça recursal intempestiva.
Preliminarmente, faz-se mister ressaltar que o artigo 32, parágrafo único, da Lei 8.443/92, estatui que "não se conhecerá de recurso interposto fora do prazo, salvo em razão de superveniência de fatos novos, na forma do Regimento Interno".
Regulamentando esse dispositivo, o artigo 285, § 2º, do RI/TCU dispõe que "Não se conhecerá de recurso de reconsideração quando intempestivo, salvo em razão de superveniência de fatos novos e dentro do período de cento e oitenta dias contado do término do prazo indicado no caput, caso em que não terá efeito suspensivo". Tal dispositivo aplica-se ao pedido de reexame, com fulcro no artigo 286, parágrafo único, do RI/TCU.
Para que o presente recurso possa ser conhecido, uma vez interposto dentro do período de cento e oitenta dias, torna-se necessária a superveniência de fatos novos.
Na peça em exame (peça 12) , o recorrente reconhece que o Sr. Paulo Roberto de Freitas Silva não cumpriu o tempo mínimo de cinco anos no cargo de Juiz-Auditor, porém argumenta que a vacância decorrente do ato de aposentadoria em questão decorre do cargo de Juiz-Auditor, e não do de Juiz-Auditor Substituto. Informa que o magistrado foi promovido ao cargo de Juiz-Auditor por meio do Ato nº 464, publicado no Diário Oficial da União (DOU) nº 246, Seção 2, de 19 de dezembro de 2013.
O STM defende, em resumo, que, caso proceda à retificação do ato, estaria gerando vacância no cargo de Juiz-Auditor Substituto, cargo não ocupado pelo magistrado.
Isto posto, observa-se que o recorrente busca afastar sua responsabilidade por meio de argumentos que não são considerados fatos novos por este Tribunal, conforme consolidada jurisprudência desta Corte (Acórdão 923/2010-TCU-Plenário, Acórdãos 6989/2009 e 323/2010, ambos da 1ª Câmara, e Acórdão 1285/2011-TCU-Segunda Câmara) .
Com efeito, meras linhas argumentativas representariam elementos ordinários que somente justificariam o seu exame na hipótese de interposição tempestiva do recurso. Entendimento diverso estenderia para cento e oitenta dias, em todos os casos, o prazo para interposição dos recursos de reconsideração e pedido de reexame, tornando letra morta o disposto no artigo 33 da Lei 8.443/92, que estabelece período de quinze dias para apresentação destes apelos.
A tentativa de se provocar a pura e simples rediscussão de deliberações do TCU com base em discordância com as conclusões deste Tribunal não se constitui em fato ensejador do conhecimento do recurso fora do prazo legal.
Por todo o exposto, não há que se falar na existência de fatos novos no presente expediente recursal, motivo pelo qual a impugnação não merece ser conhecida, nos termos do artigo 32, parágrafo único, da Lei 8.443/92.
4.	A conclusão proposta pela unidade de instrução, portanto, é para não conhecimento do pedido de reexame por restar intempestivo e não apresentar fatos novos, nos termos do art. 48, parágrafo único, da Lei 8.443/1992.
5.	O Ministério Público junto ao TCU manifesta-se de acordo com a proposta da Secretaria de Recursos.
	É o relatório.

não há.

Subprocurador-Geral Paulo Soares Bugarin.

APOSENTADORIA. LEGAL. DETERMINAÇÃO. PEDIDO DE REEXAME. INTEMPESTIVIDADE. AUSÊNCIA DE FATOS NOVOS. NÃO CONHECIMENTO.

APOSENTADORIA (APOS)

Secretaria de Recursos (SERUR); Secretaria de Fiscalização de Pessoal (SEFIP).

Cuidam os autos da aposentadoria concedida ao Sr. Paulo Roberto de Freitas Silva, no cargo de juiz-auditor da Justiça Militar do Superior Tribunal Militar.
2.	Originalmente, ao ter presente o feito, este Colegiado prolatou o Acórdão 11044/2016-TCU-Segunda Câmara, de relatoria da Ministra Ana Arraes, considerando legal o ato e autorizando o respectivo registro, incluindo determinação para que o STM retificasse o ato inicial para que contasse que a aposentadoria se deu no cargo de Juiz-Auditor Substituto da Justiça Militar, no qual o magistrado preencheu os requisitos legais.
3.	Inconformado com a determinação, o recorrente interpôs recurso de revisão, denominação não aplicável em processos relativos a atos de pessoal, tendo sido recebido como pedido de reexame, na forma do art. 48, parágrafo único, da Lei 8.443/1992. 
4.	No que pertine ao prazo para a interposição do recurso, a instrução da Secretaria de Recursos demonstra que foi intempestivo e não apresentou fatos novos (art. 285, § 2º, RI/TCU) .
5.	Ressalto que a intempestividade, em casos como o que está em exame, só encontra amparo legal para ser superada na restrita hipótese de comprovada superveniência de fatos novos. 
6.	E, no que se refere à superveniência de fatos novos, vale transcrever parte da instrução de admissibilidade elaborada pela Serur (peça) :
	Isto posto, observa-se que o recorrente busca afastar sua responsabilidade por meio de argumentos que não são considerados fatos novos por este Tribunal, conforme consolidada jurisprudência desta Corte (Acórdão 923/2010-TCU-Plenário, Acórdãos 6989/2009 e 323/2010, ambos da 1ª Câmara, e Acórdão 1285/2011-TCU-Segunda Câmara) . 
Com efeito, meras linhas argumentativas representariam elementos ordinários que somente justificariam o seu exame na hipótese de interposição tempestiva do recurso. Entendimento diverso estenderia para cento e oitenta dias, em todos os casos, o prazo para interposição dos recursos de reconsideração e pedido de reexame, tornando letra morta o disposto no artigo 33 da Lei 8.443/92, que estabelece período de quinze dias para apresentação destes apelos. 
A tentativa de se provocar a pura e simples rediscussão de deliberações do TCU com base em discordância com as conclusões deste Tribunal não se constitui em fato ensejador do conhecimento do recurso fora do prazo legal. 
Por todo o exposto, não há que se falar na existência de fatos novos no presente expediente recursal, motivo pelo qual a impugnação não merece ser conhecida, nos termos do artigo 32, parágrafo único, da Lei 8.443/92.
		Ante o exposto, acolho o parecer da Serur e VOTO no sentido de que o Tribunal aprove o Acórdão que ora submeto à deliberação deste Colegiado.
TCU, Sala das Sessões Ministro Luciano Brandão Alves de Souza, em 8 de outubro de 2019.
Ministro JOÃO AUGUSTO RIBEIRO NARDES 
Relator